【裁判字號】    96,易,657
【裁判日期】    970331
【裁判案由】    業務侵占
【裁判全文】
臺灣嘉義地方法院刑事判決               96年度易字第657號
公  訴  人  臺灣嘉義地方法院檢察署檢察官
被      告  甲○○原名林建全.
            丙○○
上列被告因侵占案件，經檢察官提起公訴（96年度偵字第3768號
），本院判決如下：
    主  文
甲○○、丙○○共同犯侵占罪，各處有期徒刑捌月，均減為有期
徒刑肆月，如易科罰金，均以新臺幣壹仟元折算壹日。
    事  實
一、甲○○（原名林建全，於民國95年5月4日更名）、丙○○2
    人為夫妻，係設於臺中縣大里市○○里○○街○段7號1樓新
    名媛百貨國際有限公司（下稱新名媛公司）登記負責人林文
    雄之子、子媳，甲○○為新名媛公司之實際負責人，綜理新
    名媛公司之所有事務，丙○○則負責處理新名媛公司之帳務
    ，並自95年8月4日登記為新名媛公司負責人。甲○○、丙○○因新名媛公司業務所需，請託林文雄於94年12月8日，以
    新名媛公司之名義，向和潤企業股份有限公司（下稱和潤公
    司），購買車牌號碼3121-NJ號自用小客車1部，並與和潤公
    司簽立動產擔保附條件買賣契約書，辦理動產擔保交易附條
    件買賣登記，約定分期金額為新台幣（下同）894,480元，
    自95年1月15日起至99年12月15日止，分60期給付，每月1期
    ，每期償還14,908元，在價款未清償之前，和潤公司仍保有
    上開自用小客車之所有權，新名媛公司僅得依約占有使用標
    的物，不得任意遷移或為其他處分，而於交車後即由甲○○
    、丙○○共同持有用以載送貨物。甲○○、丙○○因新名媛
    公司營運不佳，需款孔急，於95年1月27日，持不知情林文
    雄之國民身分證影本及行車執照，以新臺幣（下同）13萬元
    ，將上揭車輛質當予設於臺中巿南區○○里○○路1795號，
    由乙○○所經營之日立當舖，並陸續以該車質當借款，以支
    付公司帳款，嗣2人因無力負擔借款，自第9期即95年9月15
    日起即未清償和潤公司借款，並於95年9月12日清償日立當
    舖借款30萬元後，即未再清償日立當舖借款或利息，並意圖
    為新名媛公司不法之所有，共同基於侵占之犯意聯絡，自95
    年12月17日起，以變易持有為所有之意思，侵占上揭自用小
    客車，使該車成為流當物，乙○○因而於96年2月1日將該車
    出售予他人，和潤公司因追索無著，經查訪後始知上情。
二、案經臺灣嘉義地方法院檢察署檢察官自動檢舉偵查起訴。
    理  由
一、按被告以外之人於審判外之言詞或書面陳述，除法律有規定
    者外，不得作為證據。當事人、代理人或辯護人於法院調查
    證據時，知有第159條第1項不得為證據之情形，而未於言詞
    辯論終結前聲明異議者，視為有前項之同意。被告以外之人
    於偵查中向檢察官所為之陳述，除顯有不可信之情況者外，
    得為證據。刑事訴訟法第159條第1項、第159條之5第2項、
    第159條之1第2項分別定有明文。查檢察官、被告甲○○、
    丙○○對於證人即被害人和潤公司員工呂沛騏、證人林文雄
    、乙○○於檢察事務官詢問時之陳述；檢察官、被告甲○○
    對於證人即被告丙○○於檢察事務官詢問時之陳述；檢察官
    、被告丙○○對於證人即被告甲○○於檢察事務官詢問時之
    陳述，均未於言詞辯論終結前聲明異議，本院審酌其等言詞
    陳述作成時之情況，核無違法取證或其他瑕疵，認為以之作
    為證據為適當，是其等此部分之陳述，應有證據能力。又被
    告甲○○、丙○○、證人乙○○於檢察官依法訊問並命具結
    之證詞，本院審酌其等於陳述時之外在環境及情況，並無顯
    有不可信之情況，從而其等此部分之證述，亦有證據能力。
二、訊據被告甲○○、丙○○固供承持有新名媛公司名下之車牌
    號碼3121-NJ號自用小客車，並以該車向日立當舖多次借款
    ，惟均矢口否認有何侵占之犯行，被告甲○○辯稱：當初伊
    只是要用支票、客票借款，並不是要質當車子，也不是要賣
    車給乙○○，是乙○○看到伊有新車，所以把車子留在他那
    邊，當初只是提供車子當作擔保，其等認為有能力還款，並
    沒有要把車子留在那裡的意思，而且盡力去籌錢。伊拿錢去
    還的時候，乙○○說伊還要繳多少錢，所以車子沒有拿回來
    ，當舖那邊伊都已經把錢還清了，伊也有去告乙○○重利、
    恐嚇云云；被告丙○○辯稱：其等要向乙○○借錢，他就強
    迫甲○○要寫書面，但伊不知道是什麼書面，伊有在場，當
    時還有簽立支票、本票，伊並沒有要賣車或質當車子，約95
    年4、5月的時候，因為乙○○威脅說若要用支票跟他借款的
    話，車子就要留在他那邊，才把車牌號碼3121-NJ號自用小
    客車留在那邊，伊95年9月12日付30萬，之後還有付3千塊利
    息付到95年11月13日，乙○○他不可以把車賣掉云云。惟查
    ：
  (一)按所謂附條件買賣者，謂買受人先占有動產之標的物，約定
    至支付一部或全部價金，或完成特定條件時，始取得標的物
    所有權之交易，動產擔保交易法第26條定有明文。被告甲○○（原名林建全，於95年5月4日更名）、丙○○2人為夫妻
    ，係設於臺中縣大里市○○里○○街○段7號1樓新名媛公司
    登記負責人林文雄之子、子媳，被告甲○○為新名媛公司之
    實際負責人，綜理新名媛公司之所有事務，被告丙○○則負
    責處理新名媛公司之帳務，並自95年8月4日登記為新名媛公
    司負責人。被告甲○○、丙○○因新名媛公司業務所需，請
    託林文雄於94年12月8日，以新名媛公司之名義，向和潤公
    司購買車牌號碼3121-NJ號自用小客車1部，並與和潤公司簽
    立動產擔保附條件買賣契約書，辦理動產擔保交易附條件買
    賣登記，貸款894,480元，約定自95年1月15日起至99年12月
    15日止，分60期支付，每月1期，每期償還14,908元，在借
    款未付清之前，上開車輛所有權仍屬於和潤公司所有，新名
    媛公司取得該車後，即由被告甲○○、丙○○共同持有，用
    以載送貨物等情，此為被告2人於本院審理時所供承（見本
    院卷第233頁），並於偵查時結證屬實（見96年度偵字第376
    8號卷第4-5頁），且據證人呂沛騏、林文雄於檢察事務官詢
    問時證述明確（見96年度交查字第113號卷第8、19頁、96年
    度交查字第638號卷第23-24頁），另有新名媛公司94年4月
    26日、94年11月21日、95年8月4日營利事業登記證、動產擔
    保交易附條件買賣設定登記申請書、動產擔保交易附條件買
    賣契約書、車號查詢汽車車籍、個人姓名更改資料、汽車保
    險單、保險費收據及林文雄委託書各1份等附卷可憑（見96
    年度他字第139號卷第3-6頁、96年度交查字第113號卷第2、
    21、45、47、59-60頁、本院卷第42頁），足認被告2人因新
    名媛公司與和潤公司之動產擔保附條件買賣契約，而持有和
    潤公司所有之車牌號碼3121-NJ號自用小客車，是被告2人雖
    為新名媛公司之實際負責人、登記負責人，在新名媛公司未
    支付上揭自用小客車之全部借款完畢前，僅為現實占有該車
    之人，依法並無處分該車之權利至明。
  (二)被告甲○○、丙○○因新名媛公司營運不佳，需款孔急，於
    95年1月27日，持不知情林文雄之國民身分證影本及行車執
    照，以13萬元，將上揭車輛質當予設於臺中巿南區○○里○○路1795號，由乙○○所經營之日立當舖，並陸續質當借款
    等情，除據被告甲○○於檢察事務官詢問時證述在卷（見96
    年度交查字第113號卷第26頁、96年度交查字第638號卷第6
    頁），並經證人林文雄於檢察事務官詢問時證述明確（見96
    年度交查字第113號卷第26、53頁），復據證人乙○○於檢
    察事務官詢問時、偵查及本院審理時證述綦詳（見96年度交
    查字第113號卷第25-26頁、96年度交查字第638號卷第22-23
    頁、96年度偵字第3768號卷第6頁、本院卷第107-123頁），
    另有日立當舖營業登記資料公示查詢、行車執照、當票、林
    文雄、甲○○國民身分證影本、95年3月1日、95年3月7日、
    95年9月12日典當借據收據、95年3月1日、95年3月7日本票
    、搜索票、搜索扣押筆錄、扣押物品收據、臺中地方法院檢
    察署97年1月22日中檢輝果96偵26554字第005883號函附汽車
    買賣合約、汽車借出使用保管切結書、委託切結書及汽車過
    戶登記書各1份等附卷足憑（見96年度交查字第113號卷第22
    、43-44、46、55-58頁、本院卷第73-78、135-139頁），足
    見車牌號碼3121-NJ號自用小客車係質當予日立當舖，而非
    單純作為借款之擔保。
  (三)次按當舖業之滿當期限，不得少於3個月，少於3個月者，概
    以3個月計之；滿期後5日內仍得取贖或付清利息順延質當；
    屆期不取贖或順延質當者，質當物所有權移轉於當舖業，當
    舖業法第21條定有明文。被告2人因無力負擔借款，自第9期
    即95年9月15日起即未清償和潤公司借款，並於95年9月12日
    清償日立當舖借款30萬元，即未再清償日立當舖借款或利息
    ，自95年12月17日起，使該車成為流當物，乙○○因而於96
    年2月1日將該車出售予他人等情，業經證人呂沛騏、林文雄
    於檢察事務官詢問時證述明確（見96年度交查字第113號卷
    第8-9、19、26頁），復據證人乙○○於檢察事務官詢問時
    、偵查及本院審理時證述綦詳（見96年度交查字第113號卷
    第25-26頁、96年度交查字第638號卷第22-23頁、96年度偵
    字第3768號卷第6頁、本院卷第107-123頁），另有和潤公司
    客戶應收展期餘額表、存證信函、客戶聯繫紀錄表、甲○○
    存證信函各1份、汽車買賣合約書2紙、和潤公司97年1月25
    日刑事陳報狀所附繳款明細表及車號查詢汽車車籍各1份等
    附卷足憑（見96年度他字第139號卷第8-12頁、96年度交查
    字第113號卷第15-17頁、本院卷第32、141-144、148頁），
    是被告2人於質當滿期後5日內，仍未得取贖或付清利息順延
    質當，使車牌號碼3121-NJ號自用小客車成為流當物，足認
    其等自該車95年12月17日流當起，有變易該車所有權之不法
    意圖，並有易持有為所有之侵占行為。
  (四)另按刑法侵占罪之「易持有為所有」，係指基於合法原因取
    得動產之占有，在占有持續中，就標的物訂立在民事關係會
    發生所有權變動之契約或為處分行為，如買賣、贈與、基於
    移轉動產所有權之動產交付等。如僅有占有之移轉，而未發
    生所有權變動者，如租賃、借貸、寄託、設定質權或遭人留
    置，因持有人並無移轉所有權之意思，且在法律上仍保有取
    回動產之權限，尚難認係易持有為所有之侵占行為。出質、
    質當及設定動產抵押，雖有移轉占有之事實，惟動產所有權
    並未發生變動，亦未達易持有為所有的程度，應認為「侵占
    」之要件未合（臺灣高等法院92年庭長法律問題研討會意見
    參照）。本件檢察官雖認被告2人侵占之時間為質當之95年1
    月27日，然被告2人雖在動產擔保交易期間，將新名媛公司
    附條件買賣之車牌號碼3121-NJ號自用小客車擅自質當，惟
    其等於質當期間，仍可取贖或付清利息順延質當，而不使該
    車成為流當物，且其等於本院審理時均供稱質當金額係用以
    支付公司帳款等語（見本院卷第234-235頁），是以在該車
    成為流當物前，其等質當目的顯無變易該車所有權之意思，
    並無易持有為所有之侵占行為，客觀上與侵占罪的要件不合
    ，主觀上亦無圖新名媛公司不法所有的意思。又被告甲○○
    於質當時，雖有簽立汽車買賣合約書、委託切結書、汽車過
    戶登記書（見本院卷第136、138-139頁），然此係車牌號碼
    3121-NJ號自用小客車將來成為流當物時，便於過戶使用一
    節，已據證人乙○○於本院審理時結證屬實（見本院卷第
    117、121頁），是該車並未於95年1月27日出賣予日立當舖
    ，應併敘明。
  (五)證人乙○○於本院審理時結證稱：伊跟他們2人說寫當票若
    沒有回贖，則要賣出去，他們知道是典當等語（見本院卷第
    120頁），且被告2人係至日立當舖借款，並非向乙○○個人
    借款，衡諸常情，一般人均知悉向當舖借款須以財物典當，
    並無單純以支票借款之情事。又被告甲○○於借款時書立當
    票、汽車借出使用保管切結書、95年3月1日、95年3月7日、
    95年9月12日典當借據收據等文書，上揭文書均已載明車牌
    號碼3121-NJ號自用小客車質當之文字，依2人之學識經歷，
    對於該車係質當而非僅提供借款擔保，自難諉為不知，況被
    告甲○○於檢察事務官詢問時供承該車係質當，是被告甲○○辯稱：並不是要質當車子，當初只是提供車子當作擔保云
    云，顯係卸責之詞，委無足採。再者，被告2人若已於95年9
    月12日清償全部借款，衡情被告甲○○當無於同日書立34
    萬元之典當借據收據1紙予日立當鋪（見96年度交查字第113
    號卷第46頁），又被告丙○○於96年2月8日以被告甲○○名
    義寄送存證信函1份予乙○○，內容略以：「車號3121-NJ，
    ……，於95年5月15日前頂讓日立當舖乙○○先生，請日立
    當舖乙○○先生，5日內辦理過戶登記……」等語（見96年
    度交查字第113號卷第17頁），是被告2人若認已清償全部借
    款，該車尚非流當物，理應發函要求乙○○返還該車，其等
    捨此不為，反而發函要求乙○○辦理過戶，所為與常情不符
    ，是被告甲○○辯稱：當舖那邊伊都已經把錢還清了云云，
    顯屬飾卸之詞，尚難採信。至被告丙○○雖辯稱：伊95年9
    月12日付30萬，之後還有付3千塊利息付到95年11月13日云
    云，然此為證人乙○○於本院審理時結證否認（見本院卷第
    115頁），且被告丙○○固提出清償證明1份為證（見本院卷
    第48-49頁），然觀諸該清償證明係被告丙○○自行記載，
    未經日立當舖簽收或確認，尚難認定其等有付清利息順延質
    當，使該車不成為流當物。此外，證人乙○○於本院審理時
    結證稱：伊有打電話給丙○○，跟她說再不來還錢，車子會
    被流當等語（見本院卷第122頁），參諸被告甲○○發函請
    求日立當舖過戶之內容，顯見其等認為該車應屬日立當舖所
    有，其等確有將該車易持有為所有之犯意甚明。
  (六)綜上所述，被告2人上開所辯，顯係卸責之詞，不足採信。
    本件事證明確，被告2人侵占之犯行均堪予認定。
三、按刑法第336第2項所稱之「業務上所持有之物」，係指基於
    業務上原因，而持有之物之謂；故其犯罪主體，須為從事業
    務之人，犯罪客體或行為客體，須為侵占業務上所持有之物
    。查新名媛公司向和潤公司以分期付款方式購得本件自用小
    客車，該車依法仍為和潤公司所有，而非屬新名媛公司所有
    ，被告2人持有該車係基於與和潤公司動產擔保附條件買賣
    契約關係而持有，並非基於業務上所持有，被告2人與和潤
    公司間，並無業務上關係可言，故被告2人占有使用本件自
    用小客車，即非屬其等業務上所持有之物。是核被告2人所
    為，均係犯刑法第335條第1項之普通侵占罪，檢察官認係犯
    同法第336條第2項之業務侵占罪，自有未合，惟社會基本事
    實同一，本院自得變更起訴法條加以審理（已當庭告知所犯
    法條）。被告2人間，有犯意聯絡及行為之分擔，為共同正
    犯。爰審酌被告2人前無犯罪紀錄，被告甲○○專科畢業、
    被告丙○○高中畢業之智識程度，行為之手段，所侵占之自
    用小客車價額，被害人所生之損害，及被告2人否認犯行之
    犯後態度，且尚未與被害人達成和解等一切情狀，各量處如
    主文所示之刑，以示懲儆。查中華民國96年罪犯減刑條例於
    96年7月4日公布，並自96年7月16日施行，本件被告2人犯罪
    之時間係在96年4月24日以前，所犯合於中華民國96年罪犯
    減刑條例第2條第1項第3款減刑之規定，復無該條例所規定
    不得減刑之例外規定，均應依法減其宣告刑2分之1，並均諭
    知易科罰金之折算標準。
據上論斷，應依刑事訴訟法第299條第1項前段、第300條，刑法
第28條、第335條第1項、第41條第1項前段，刑法施行法第1條之
1第1項、第2項前段，中華民國96年罪犯減刑條例第2條第1項第3
款、第7條、第9條，判決如主文。
本案經檢察官廖俊豪到庭執行職務。
中    華    民    國    97    年    3     月    31    日
                刑事第二庭  審判長法  官        沈福財
                                  法  官        林青怡
                                  法  官        卓春慧
上列正本證明與原本無異。
如不服本判決，應於判決送達後十日內向本院提出上訴狀，上訴
書狀依法應敘述具體理由，如未敘述具體理由者，應於上訴期間
屆滿後二十日內補提理由書於本院（均應附繕本）。告訴人或被
害人如對於本判決不服者，應具備理由請求檢察官上訴，其上訴
期間之計算係以檢察官收受判決正本之日期為準。
中    華    民    國    97    年    3     月    31    日
                                 書記官         李玫娜
附錄本案論罪科刑法條全文：
刑法第335條：
意圖為自己或第三人不法之所有，而侵占自己持有他人之物者，
處5年以下有期徒刑、拘役或科或併科1千元以下罰金。
前項之未遂犯罰之。


司法院資訊處製作；財團法人民間司法改革基金會備份。
